【裁判字號】    95,重上更(一),79
【裁判日期】    950803
【裁判案由】    傷害致死
【裁判全文】
臺灣高等法院臺中分院刑事判決    95年度重上更(一)字第79號
上  訴  人  臺灣台中地方法院檢察署檢察官
上  訴  人
即  被  告  甲○○
選任辯護人  曾慶崇  律師
上  訴  人
即  被  告  丙○○
指定辯護人  周志峰  律師
上列上訴人等因被告等傷害致死案件，不服臺灣臺中地方法院90
年度訴字第913號中華民國91年1月14日第一審判決（起訴案號：
臺灣臺中地方法院檢察署90年度偵字第1303、1615、1764、4988
號），提起上訴，經判決後由最高法院發回更審，本院判決如下
：
    主  文
原判決關於甲○○、丙○○部分撤銷。
甲○○、丙○○共同傷害人之身體，因而致人於死，各處有期徒
刑柒年陸月。
    事  實
一、緣張德財、蔡馥繁、白翔文與魏民笙係臺中市○○路嶺東技
    術學院夜間部資訊管理系同班同學。張德財、蔡馥繁、白翔
    文三人私交頗佳，白翔文（起訴書誤載為蔡馥繁）於民國（
    下同）八十九年八月間曾介紹魏民笙暫住張德財在外承租之
    宿舍，張德財與魏民笙於共同住宿期間因多起事故而產生強
    烈摩擦，致使張德財對魏民笙極度不滿；蔡馥繁則因與張德
    財係摯友，常聽聞張德財對魏民笙多所抱怨，致蔡馥繁對魏
    民笙在張德財宿舍寄住期間之行為舉止頗不以為然；白翔文
    則因魏民笙是經其介紹始與張德財共住，而對張德財懷有歉
    意，且白翔文本身亦因向魏民笙購買ＶＣＤ光碟漲價之事而
    怨恨在心。因此張德財及蔡馥繁二人遂基於教唆普通傷害之
    犯意，於八十九年十月、十一月間，在臺中市嶺東技術學院
    附近，多次一起教唆白翔文去找幫手教訓魏民笙，促使白翔
    文產生教唆傷害之決意，張德財並於八十九年十二月間，在
    白翔文位於臺中縣梧棲鎮○○路○段一一一九號住處，與白
    翔文二人基於教唆普通傷害之故意，一起教唆白翔文之胞弟
    甲○○毆打魏民笙，甲○○礙於張德財與其兄白翔文係好友
    ，經白翔文與張德財二人強力教唆後始生傷害魏民笙之決意
    。嗣張德財、蔡馥繁、白翔文三人於九十年一月八日利用學
    校期末考試結束之際，由白翔文於當日下午三時許，先以電
    話通知甲○○帶人前往臺中市嶺東技術學院停車場，準備毆
    打魏民笙，後於該日晚間六、七時許，白翔文再以電話通知
    甲○○更改地點至臺中市○○區○○路二十四號之「向日葵
    茶坊」，之後甲○○隨即與友人丙○○及戊○○（業經本院
    以91年度上訴字第1706號案判處有期徒刑七年二月）共同前
    往「向日葵茶坊」。當日晚間七時三十分許，張德財、蔡馥
    繁、白翔文三人抵達「向日葵茶坊」，張德財、蔡馥繁推派
    白翔文以電話聯繫魏民笙，佯稱要向魏民笙購買ＶＣＤ光碟
    而欲看目錄，邀魏民笙立刻前往「向日葵茶坊」洽談。當時
    蔡馥繁、張德財、白翔文及丙○○坐於「向日葵茶坊」入口
    處右側第二張桌子，席間蔡馥繁與張德財面朝店內，白翔文
    及丙○○面朝店外而坐，甲○○與戊○○則於店外等候。魏
    民笙於該日晚間七時四十分許，由同學林國盟及趙中全陪同
    抵達「向日葵茶坊」，丙○○見欲毆打之對象已至，隨即走
    向店外，而白翔文則向魏民笙誆稱要看ＶＣＤ光碟目錄，魏
    民笙答以未將目錄帶於身上，待明日回臺中縣大甲鎮時再去
    取目錄，隨後走出茶坊，此時等候在店外之甲○○即攔住魏
    民笙，質問魏民笙是否有偷竊張德財之金錢，進而與魏民笙
    發生口角，並產生扭打，丙○○及戊○○見此狀，遂與甲○○共同基於普通傷害之犯意聯絡，以拳打腳踢之方式加入毆
    打魏民笙之列。此時甲○○、丙○○及戊○○主觀上雖意在
    毆打傷害魏民笙以為教訓，而無使人喪失生命之故意，惟因
    傷害時攻擊力道甚難拿捏，且對於所欲攻擊傷害之部位於人
    體游動間亦難以精確掌握，則在多人以木質角棍並拳打腳踢
    傷人之情況下，有可能發生致人死亡之結果，此應為正常理
    性之一般人在客觀上所能預見，然渠等卻未預見。甲○○即
    隨手拾起現場地上之白色木質角棍一支，丙○○、戊○○二
    人亦以拳打腳踢之方式，共同毆打魏民笙（在圍毆期間，張
    德財、蔡馥繁、白翔文三人在客觀上未能預見甲○○、丙○○、戊○○採行如何毆打之方式及可能致魏民笙死亡之結果
    ，三人均因教唆傷害人之身體罪，經原審判處張德財有期徒
    刑八月，蔡馥繁、白翔文各處有期徒刑六月，並經本院前審
    駁回上訴而確定），致魏民笙當場昏迷吐血，並受有如「附
    表」所示之傷害，經林國盟打電話報警而將魏民笙送往臺中
    市○○○路澄清醫院急救，惟魏民笙於到醫院前已呈無心跳
    及呼吸之狀態，經臺中港路澄清醫院施以心肺復甦術搶救後
    ，雖恢復生命跡象，但仍陷於深度昏迷狀況，嗣經送往加護
    病房觀察後，於九十年一月十三日下午四時四十分許，因後
    頭及頸部外傷造成嚴重之顱內出血，傷重不致死亡。後經林
    國盟及趙中全等人指證，警方始循線查悉上情，並扣得甲○○上開毆打魏民笙用之白色木質角棍一支。
二、案經臺中市警察局第四分局報請臺灣臺中地方法院檢察署（
    甲○○部分）及臺灣臺中地方法院檢察署檢察官自動檢舉（
    丙○○部分）偵查起訴。
    理  由
一、訊據上訴人即被告甲○○對於因上開緣由受其兄白翔文與張
    德財等人之教唆後，決意傷害魏民笙，並於上開時、地，以
    徒手及持木質角棍與同案被告丙○○、戊○○等人以拳打腳
    踢等方式共同毆打被害人魏民笙之事實，供承不諱，並有該
    白色木質角棍（以下或稱木棒、木棍）一支扣押可證，惟其
    否認有傷害致死之犯行，辯稱：伊並無法預見魏民笙會因伊
    之毆打行為而導致死亡云云；次訊據上訴人即被告丙○○則
    矢口否認有何傷害致死之犯行，辯稱：伊當時只是去向甲○○借機車，才跟他一起前往向日葵茶坊，伊看到甲○○與魏
    民笙起衝突，就主動向前將他們二人拉開，伊並沒有毆打魏
    民笙之行為云云。惟查：
  (一)被告甲○○於 90年1月10日警詢時供稱：「當我毆打魏民笙
    時，魏民笙還手，我便在紅茶店門口旁撿起一支木棒朝他身
    體各部分毆打，另丙○○及阿俊（指戊○○）以拳頭毆打及
    腳踢魏民笙致倒地，我們才騎機車離去」（見偵字第1615號
    卷第14頁）；又於 90年1月10日偵查中供陳：「（你與幾人
    去打魏民笙？）我與丙○○及綽號『阿俊』三人一起去打，
    我持木棍，其他二人是徒手」、「（何人叫你持木棍前往？
    ）沒有人叫我拿木棍去，是在現場與魏民笙扭打時隨地撿起
    的，我是先用拳頭打魏民笙，魏民笙也打我，之後丙○○、
    阿俊也幫我打魏民笙」、「（你所持木棍是卷內相片之木棍
    〈提示〉？）是，沒錯」、「（你如何打魏民笙？）我先打
    其胸部，魏某用腳踢我，丙○○、阿俊加入打魏民笙，我拾
    起木棍後，我見一黑影就一直持木棍一直打，直到魏民笙倒
    地後，丙○○、阿俊二人才將我拉住」等語（見偵字第1764
    號卷第34頁）。另被告丙○○於 90年2月19日偵查中自承：
    「（有無共同毆打魏民笙？）有，我看到甲○○與魏民笙打
    架，才出手幫忙，是用徒手打的，打哪裡不記得了」等語（
    見偵字第1764號卷第131頁反面 ）。又同案被告戊○○於90
    年1月13日警詢時亦陳稱：「（ 你們如何毆打魏民笙？）甲○○先以拳頭毆打魏民笙胸部，魏民笙還手，甲○○就在紅
    茶店門口旁撿起一支木棒朝他身體各部位毆打，我與丙○○
    以拳頭、腳踢共同毆打魏民笙身體各部位致倒地，我們才騎
    機車離去」等語（見 偵字第1615號卷第9頁）。嗣於本院95
    年7月20日審理行交互詰問時，證人戊○○又證稱：「 以警
    訊陳述內容為準（指關於毆打被害人之過程先後順序）」、
    「（魏民笙是棍子打完之後就倒地，或是棍子打完之後再繼
    續拳打腳踢才倒地？）棍子打完又繼續拳打腳踢之後才倒地
    」、「（你在警訊對於甲○○部分之陳述，是否實在〈提示
    並告以要旨〉？）實在」、「（甲○○撿起木棍之後如何打
    魏民笙，你是否記得？）朝身體各部位打」、「（是否刻意
    往頭部、腦部、頸部打？）沒有」等語；證人即共同被告甲○○亦證稱伊在警詢、偵查陳述關於被告丙○○部分均實在
    等語；又證人即共同被告丙○○亦證稱其於偵查中陳述關於
    甲○○部分之供述均實在等語。由上開被告甲○○、丙○○
    及同案被告戊○○三人供、證述內容所示，可知被告甲○○
    、丙○○確有共同毆打被害人之事實，應屬無疑。雖被告甲○○嗣於本院前審翻異前詞，改稱：當時情形很亂，伊不知
    道丙○○有沒有一起毆打被害人云云。惟查被告甲○○與被
    告丙○○係屬好友，案發當日丙○○亦係受甲○○之邀，始
    共同前往向日葵茶坊因而涉案，故被告甲○○事後於本院前
    審審理時就被告丙○○部分所言，難免有偏頗之虞，其於本
    院前審所為之上開供述，應屬迴護之詞，尚非可採。次查，
    證人甲○○於本院審理時又證稱：其約丙○○到現場時，在
    半路有告訴丙○○要去嚇唬魏民笙，但沒有要打死他的意思
    ，伊是要教訓魏民笙等語，足見被告丙○○前往向日葵茶坊
    應非單純僅係要向被告甲○○借用機車而已，實應具有共同
    傷害被害人之意始前往該處甚明。且證人即案發現場正對面
    之好香屋排骨飯店老闆戴明章於 90年9月24日原審審理中亦
    證稱：打人的人約六點多就到那裡，當時客人不多，所以伊
    有注意到，平常客人之機車車頭都會朝向店裡面，而那些兇
    手的兩部機車車頭是朝向店外，他們逃跑時也正好是騎這兩
    部機車等語（見原審卷(一)第191、192頁），益見被告丙○○
    、甲○○、同案被告戊○○等三人早已在向日葵茶坊內外等
    候被害人許久，待確認欲毆打之對象即被害人出現時，即共
    同出面毆打，之後並迅速騎乘機車逃離現場無誤。是原審指
    定之被告丙○○辯護人，即臺灣臺中地方法院公設辯護人為
    其辯護稱：被告丙○○僅因一時衝動以徒手反擊，並無事先
    預謀傷害之意，恐有誤會。況按共同正犯之意思聯絡，不限
    於事前有所協議，其於行為當時，基於互相之認識，以共同
    犯罪之意思參與者，亦無礙於共同正犯之成立；最高法院著
    有七十三年台上字第一八八六號判例足資參照。故退步言之
    ，被告丙○○於加入毆打被害人時，即係與被告甲○○共同
    基於傷害被害人之意思而為，揆諸前揭判例意旨，被告丙○○仍應與被告甲○○成立共同正犯無疑。
  (二)再查，被害人魏民笙於前揭時、地因受鈍器、拳腳攻擊受有
    如附表所示之傷而死亡，經解剖後發現被害人全身外傷多處
    ，大小不一，前後左右均可見，小出血未有表皮之裂傷，應
    為拳頭傷，廣泛出血合併雙重條痕，但未見表皮之裂傷，應
    為棍棒類之鈍器所造成，而拳棍、前後有傷，應為兩人以上
    所為，尤其死者後頭及頸部外傷造成嚴重之顱內出血，為其
    真正死因，且為棍棒類之器物打擊後枕及後頸所引發之顱內
    出血死亡等情，業經臺灣臺中地方法院檢察署檢察官督同檢
    驗員、法醫師相驗、解剖並鑑定死因屬實，製有勘驗筆錄、
    解剖筆錄、解剖紀錄、相驗屍體證明書、驗斷書各一份及解
    剖照片多張附卷可稽。按加重結果犯，以行為人「能預見」
    其結果之發生為要件，所謂「能預見」乃指客觀情形而言，
    與主觀上有無預見之情形不同，若主觀上「有預見」，而結
    果之發生又不違背其本意時，則屬故意範圍（參最高法院四
    十七年臺上字第九二○號判例）。查，本件被告甲○○、丙○○、同案被告戊○○等三人於上開時、地，由丙○○、戊○○以拳腳毆打魏民笙，同時由甲○○以木棍毆打勢單力薄
    之被害人魏民笙。甲○○、丙○○及戊○○主觀上雖意在毆
    打傷害魏民笙以為教訓，而無使人喪失生命之故意，惟因傷
    害時攻擊力道甚難拿捏，且對於所欲攻擊傷害之部位於人體
    游動間亦難以精確掌握，則在多人以木質角棍並拳打腳踢傷
    人之情況下，有可能發生致人死亡之結果，此應為正常理性
    之一般人在客觀上所「能預見」。被告甲○○、丙○○、同
    案被告戊○○等人於傷害被害人魏民笙身體之際，雖無將導
    致被害人死亡之主觀上「預見」（即有預見被告死亡之結果
    ），然客觀上應「能預見」此一結果之發生；且渠等傷害行
    為與被害人死亡結果之發生亦有相當因果關係，自應同負傷
    害致死罪責。雖本院前審指定之被告丙○○辯護人即本院公
    設辯護人辯護意旨認「本件下手毆打行兇者與在旁包圍者，
    固同本於傷害犯意而為之，惟對加重結果之發生，於客觀上
    對預見可能之判斷，自應以下手毆打者，對被害人發生致死
    之結果，有預見之可能，因在旁包圍者，無法控下手者對被
    害人身體施害之部位及力度之輕重，查本件被告丙○○當時
    僅以徒手方式出手毆打被害人，縱有傷害部分之犯意聯絡，
    而對被害人加重結果之發生則無預見之可能，自難令被告丙○○等共負傷害致死之罪責」，而認被告丙○○至多應僅負
    共同傷害罪責。惟查：上開屍體解剖結果認：被害人魏民笙
    後頭及頸部外傷、顱內出血、全身多處鈍器物傷等傷害而死
    亡，經解剖後發現被害人全身外傷多處，大小不一，前後左
    右均可見，小出血未有表皮之裂傷，應為拳頭傷，廣泛出血
    合併雙重條痕，但未見表皮之裂傷，應為棍棒類之鈍器所造
    成，而拳棍前後有傷，應為兩人以上所為，尤其死者後頭及
    頸部外傷造成嚴重之顱內出血，為其真正死因。再依上開被
    告戊○○於90年1月13 日警詢時陳稱：「（你們如何毆打魏
    民笙？）甲○○先以拳頭毆打魏民笙胸部，魏民笙還手，甲○○就在紅茶店門口旁撿起一支木棒朝他身體各部位毆打，
    我與丙○○以拳頭、腳踢共同毆打魏民笙身體各部位致倒地
    ，我們才騎機車離去」等語（ 見偵字第1615號卷第9頁），
    及其於本院審理時所為前述證述內容；暨目擊證人林國盟於
    原審所證：「（用手打魏民笙部位？）身體上半部」、「（
    拿角棍是打魏民笙何部位？）本來是打背部，後來打後腦部
    」、「（三個人打的當中，是否有人拉開勸架？）沒有，確
    實是打人」等語（ 見原審卷(一)第184頁）。足證被告丙○○
    於甲○○持木質角棍毆打魏民笙時，仍與戊○○共同以拳打
    及腳踢之方式共同毆打魏民笙，至魏民笙倒地方休。雖被告
    丙○○未持木棍毆打被害人，與同案被告戊○○主觀上僅出
    於普通傷害之犯意，而渠等對於被害人魏民笙死亡之結果，
    主觀上無預見，然客觀上則「能預見」，自應就被害人死亡
    之結果同負加重結果之責。上開辯護意旨認「被告丙○○當
    時僅以徒手方式出手毆打被害人，縱有傷害部分之犯意聯絡
    ，而對被害人加重結果之發生則無預見之可能，自難令被告
    丙○○等共負傷害致死之罪責」云云，即有誤會，自非可採
    。
  (三)此外，本件復有扣案之白色木質角棍一支可資佐證，並有本
    院前審判決（ 91年度上訴字第399號）關於同案被告白翔文
    、張德財、蔡馥繁部分之內容可稽。因此被告甲○○及丙○○前開所辯，無非事後卸責之詞，均不足採，被告甲○○及
    丙○○之犯行堪以認定。末查，戊○○警詢關於被告甲○○
    、丙○○之陳述，未經當事人、辯護人聲明異議，視為同意
    作為證據，且其供述並無不當取供之情形，而彼時陳述較少
    有利害關係之衡量，又離案發時間較近，記憶較為清晰，本
    院審理時經詰問其關於被告丙○○參與傷害之過程，稱以警
    詢陳述為準，另訊其警詢陳述關於甲○○部分是否實在，亦
    答稱實在，本院因而認為以之作為證據，應屬適當，依刑事
    訴訟法第159條之5規定，得為證據，具有證據能力。又甲○○（關於丙○○部分）、丙○○（關於甲○○部分）於偵查
    中之陳述，未經當事人、辯護人聲明異議，視為同意作為證
    據，且渠等供述並無不當取供之情形，又因渠等供述亦陷自
    己於不利之境，本院審理時經以證人身份訊問渠等偵查中陳
    述關於另一共同被告丙○○、甲○○部分是否實在，亦各答
    稱實在，本院因認以渠等於偵查中不利於另一共同被告丙○○、甲○○之供述作為證據，亦屬適當，依刑事訴訟法第15
    9條之5規定，得為證據，具有證據能力。再甲○○於本院前
    審陳稱當時情形很亂，伊不知道丙○○有沒有一起毆打被害
    人，與其於警詢所述不符，然被告丙○○確有參與毆打被害
    人，此為被告丙○○於偵查時所自承，並經戊○○於警詢供
    明在卷，本院因而認甲○○於警詢之陳述具有可信之特別情
    況，且為證明犯罪事實之存否所必要，依刑事訴訟法 第159
    條之2規定，亦得為證據，具有證據能力。
二、核被告甲○○、丙○○所為，均係犯刑法第二百七十七條第
    二項前段之傷害致人於死罪。被告甲○○、丙○○與戊○○
    間，對於上開犯行有犯意之聯絡與行為之分擔，均為共同正
    犯。查我國刑法業經總統於94年2月2日以總統華總一義字第
    09400014901 號令修正公布，並自95年7月1日施行。其中刑
    法第二十八條亦經修正，其修正前之規定為：「二人以上共
    同實施犯罪之行為者，皆為正犯」，修正後之規定為：「二
    人以上共同實行犯罪之行為者，皆為正犯」；本案被告不論
    依修正前、後刑法第二十八條規定，均成立共同正犯，依刑
    法第二條第一項前段規定，自應適用行為時即修正前之刑法
    第二十八條規定。復查，本件被告甲○○受教唆找魏民笙，
    其主要目的僅止於普通傷害魏民笙以為教訓，則被告二人自
    無「重傷害」被害人魏民笙之意思；尤其重傷害之結果極難
    控制，稍一不慎即釀成死亡結果，下手過輕則不能達成犯罪
    目的，故而有重傷害犯意之人，通常會借用化學物質或尖銳
    利刃以達成重傷害之效果，如潑鹽酸以毀容，持利刃割斷腳
    筋或手掌，以尖銳器具刺毀五官等，然查被告等最初僅係徒
    手前往，於毆打被害人時亦僅使用白色木質角棍及對被害人
    拳打腳踢，從而尚難認被告二人有重傷害之故意，附予敘明
    。
三、原判決關於被告甲○○及丙○○共同傷害致死部分，認被告
    二人罪證明確，予以論罪科刑，固非無見，惟按本件魏民笙
    遭甲○○、丙○○、戊○○三人傷害致死之事實為被告甲○○持木棍毆打魏民笙，丙○○、戊○○二人以拳腳毆打魏民
    笙，此業經本院詳述如前，原審法院檢察署檢察官起訴之事
    實亦同此認定，然原判決誤認魏民笙係遭甲○○、丙○○、
    戊○○三人共同輪流持木棍及以拳腳毆打，顯與事實不符，
    茲再詳述之：1.同案被告白翔文於90年1月9日警詢時雖供稱
    ：「甲○○就夥同他二位姓名不詳的朋友，對魏民笙拳打腳
    踢，隨後也輪流持木棍毆打魏，致魏民笙當場昏迷吐血」等
    語（見偵字第1303號卷第24頁反面）。然同案被告蔡馥繁另
    於警詢時供稱：「（甲○○及另二位友人如何毆打魏民笙？
    有無持有凶器？）我沒有看到如何毆打，但我有看到其中一
    名手持白色木棍剛打完魏民笙」（見偵字第1303號卷第18頁
    ）；且同案被告白翔文嗣於本院前審調查時亦稱：「‧‧‧
    後來白博文隨手撿了木棍教訓他」等語（見本院前審卷(一)第
    69頁），核與被告甲○○、丙○○、同案被告戊○○等上開
    所供案發當時持木質角棍者僅甲○○一人者相符。是白翔文
    上開警詢所供，應係指被告甲○○毆打魏民笙後，遭魏民笙
    反抗，甲○○一時怒起，即撿拾路邊木質角棍毆打魏民笙，
    而丙○○、戊○○二人亦共同以拳頭及腳與持棍之甲○○輪
    流毆打魏民笙之意至明。2.證人林國盟亦先後於90年1月9日
    警詢時證稱：「‧‧‧先輪流赤手毆打魏民笙，再持木棍一
    支輪流毆打魏民笙，一直到魏民笙從機車上打到跌落地上，
    然後該三名男子，再用腳踢他的頭部及胸部‧‧‧」等語（
    見偵字第1764號卷第25頁反面至26頁正面）；於同年2月7日
    警詢時證稱：「‧‧‧丙○○、戊○○二人就走到魏民笙身
    旁，並動手及持木棍輪流毆打魏民笙，我和趙中全二人聽到
    打架聲，欲往外查看，卻被另一陌生男子甲○○擋住，而甲○○隨即加入毆打魏民笙，毆打之時間約40秒，在見到魏民
    笙從機車上跌落地上時，有一名男子用腳踢他的頭，另一名
    男子用腳踩他的胸部，在整個過程中因太混亂，我沒看清楚
    是何人在動手腳」等語（見偵字第1764號卷第89頁正面），
    及於 90年9月24日原審審理時證稱：「當時店裡、店外燈光
    都非常清楚，且我與他們僅隔三、四步的距離，所以看得很
    清楚，他們（指甲○○、丙○○、戊○○）確實有一起徒手
    打魏民笙，且有輪流拿木棍毆打魏民笙」等語（見原審卷(一)
    第191頁 ）。然證人林國盟於原審審理時另證稱：「我看到
    時，已經有一個人先動手，後來有兩個人才上前一起打，本
    來他們三人是徒手打，後來其中一個拿角棍打魏民笙」、「
    （前後共有約多少時間？）大約三十、四十秒之間」等語（
    見原審卷(一)第184、185頁），核與前開林國盟於警詢證稱係
    被告甲○○、丙○○、戊○○三人輪持棍毆打不符；且以被
    告甲○○、丙○○、戊○○三人僅毆打三十至四十秒之間，
    而扣案木棍僅一支，短時間內並無從三人輪流持棍毆打魏民
    笙之可能！況證人林國盟於原審經詢及既清楚見到輪流持棍
    毆打魏民笙，則木棍如何輪流一節，證稱：「我不確定木棍
    如何輪流」等語（ 見原審卷(一)第192頁）。證人林國盟既證
    稱看得很清楚，惟就就如何輪持木棍部分竟未能確定，是本
    件所謂輪流持棍，依其於上開原審審理時所證「已經有一個
    人先動手，後來有兩個人才上前一起打，本來他們三人是徒
    手打，後來其中一個拿角棍打魏民笙」等語，應非指丙○○
    、戊○○與甲○○輪流持木棍毆打魏民笙，而係指丙○○、
    戊○○二人共同以拳打腳踢之方式與持木棍之甲○○輪流毆
    打魏民笙，始與事實相符。3.再，證人趙中全亦於90年1月9
    日、2月7日警詢時證稱：「我才出去店外察看，就看到與我
    同行要來茶坊喝茶之同學魏民笙被三名男子輪流持木棍毆打
    頭部倒地」、「該三名歹徒只持一支四方形角棍輪流接手毆
    打魏民笙」等語（見偵字第1303號卷第29頁反面）、「看到
    店外有三名男子持木棍輪流毆打人，等我走出店外察看才知
    道被毆打是我同行同學魏民笙」（見偵字第1764號卷第82頁
    反面）。然證人趙中全於偵查中即改口證稱：「我到場時打
    架已經結束了，我看到有三個人離開，魏民笙倒在地上‧‧
    ‧」、「（有無阻擋打架？）我到的時候已經結束了」等語
    （見偵字第1303號卷第96頁正面、97頁正面），並於本院前
    審調查時再證稱：「（你在警訊中說有看到打架情形，但於
    偵查中又證述你沒有看到，和你目前所證述不一樣？）我是
    以正常判斷，有看到三個人離開，但何人我不瞭解」等語（
    見 本院前審卷(一)第193頁）」，則證人趙中全既於到場時打
    架已經結束，且未看到打架之情形，其於警詢所指：「魏民
    笙被三名男子輪流持木棍毆打頭部倒地」云云，即非可採。
    4.另證人戴明章於原審 90年9月24日審理時雖證稱：「我是
    聽到店外有吵鬧聲音，我才出去看，我看到三個人拿木棍打
    被害人，被害人都沒有發出聲音」等語（見 原審卷(一)第187
    頁）。然證人戴明章於原審 90年9月24日審理時，嗣亦證稱
    ：「我是排骨店老闆，聽到聲音出去看，有一個人拿木棍打
    被害人，那時被害人已經倒在地上‧‧‧」、「（對打的人
    有沒有印象？）沒有，只知道有三個人，一個人拿木棍打了
    兩下‧‧‧」等語（見 原審(一)第187-1頁），則證人戴明章
    初雖證稱：「三個人拿木棍打被害人」，惟查本件扣案白色
    木質角棍僅一支，且甲○○亦供稱僅其一人持棍毆打魏民笙
    ，丙○○、戊○○則一再供稱伊二人並未持棍毆打魏民笙，
    是本件實際之情形應以證人戴明章嗣證稱：「只知道有三個
    人，一個人拿木棍打了兩下」為真。其所證稱：「三個人拿
    木棍打被害人」，應指甲○○持木質角棍與丙○○、戊○○
    共三人毆打魏民笙，而實際上持木質角棍毆打魏民笙之人僅
    甲○○一人，餘丙○○、戊○○二人同時亦有毆打魏民笙，
    係以拳打腳踢之方式與甲○○共同毆打至明。被告丙○○上
    訴意旨否認參與毆打魏民笙致死，指摘原判決不當，為無理
    由。另被告甲○○上訴主張其與被害人魏民笙之家屬達成和
    解，原審量刑過重云云，惟被告甲○○係本件主要動手之人
    ，且其持木棍毆打被害人魏民笙，惡性非輕，另丙○○、戊○○二人之所以在現場參與毆打魏民笙，亦因被告甲○○所
    引起，且原判決業已審酌被告甲○○上開和解之情節，而予
    以量刑，並無何過重之情，被告甲○○以原審量刑過重指摘
    原判決不當，亦無理由。又檢察官就原判決關於被告甲○○
    部分上訴，且就原判決關於被告丙○○部分據被害人家屬己○○、丁○○具狀請求上訴部分，其上訴意旨分別略以：「
    被告甲○○（上訴書誤載為『人』字）、戊○○、丙○○三
    人於案發當時，輪番以角棍毆打被害人之要害，顯有致死之
    （殺人）故意，不應僅論處傷害致死罪責。甲○○已與被害
    人家屬和解，而丙○○並未與被害人家屬和解，二人犯後態
    度不同，卻論處相同刑度，難令人甘服」等語，請求撤銷原
    審關於被告甲○○、丙○○傷害致死部分之判決。惟查，本
    件被告甲○○受教唆找魏民笙，其主要目的僅止於教訓魏民
    笙，此業據其迭次供承在卷，並經原審就同案被告張德財、
    蔡馥繁、白翔文部分，認渠等有教唆甲○○傷害人之身體，
    而判處張德財有期徒刑八月，蔡馥繁、白翔文各處有期徒刑
    六月，並經本院前審駁回上訴而確定，有本院前審判決一份
    在卷可稽；而被告甲○○、丙○○、同案被告戊○○三人毆
    打魏民笙之經過，為甲○○、丙○○、戊○○三人均徒手前
    往案發現場，足證被告甲○○、丙○○、戊○○三人主觀上
    僅出於普通傷害之犯意至明。嗣於甲○○毆打魏民笙後，遭
    魏民笙反抗，被告甲○○始撿拾路旁木棍毆打魏民笙，而丙○○、戊○○二人仍以徒手毆打魏民笙，至魏民笙倒地後，
    被告甲○○、丙○○、戊○○三人即逃離現場；參以該白色
    木質角棍經 本院當庭勘驗其長度為88公分、寬3.1公分、厚
    度2.6公分， 經記明筆錄可稽，並非異常粗大厚實之物，綜
    上尚無從認定被告被告甲○○、丙○○、戊○○三人係出於
    殺害魏民笙之犯意。另本件原判決業已審酌「被告甲○○與
    被害人間素無仇恨，僅因他人一時之教唆，竟下手兇殘，罔
    顧人命，致被害人顱內出血死亡，造成無可挽回之人倫悲劇
    ，惡性匪淺，惟念其年輕氣盛，思慮未週而誤罹刑章，犯後
    大致坦承犯行，深感悔悟，且與被害人家屬迅速達成和解，
    賠償其損失；被告丙○○與被害人素不相識，僅因見到朋友
    與人打架，即加入圍毆被害人，下手不輕，致被害人顱內出
    血死亡，造成家庭破碎，且其犯後猶態度輕忽，不知悔悟，
    惟念其年輕氣盛，思慮未週而誤罹刑章等一切情狀」，而依
    被告甲○○、丙○○二人是否與被害人家屬和解，以及被告
    甲○○、丙○○二人犯後態度不同，並二人犯罪之惡性，而
    分別量處被告甲○○、丙○○二人均有期徒刑七年六月，經
    核並無何違誤之處。從而檢察官就原判決關於甲○○部分上
    訴及被害人家屬己○○、丁○○具狀請求檢察官就就原判決
    關於丙○○部分之上訴，均無理由。然本件原判決關於被告
    甲○○、丙○○共同傷害致死部分，既有上開可議之處，即
    屬無可維持，自應由本院將原判決此部分予以撤銷改判。爰
    審酌被告甲○○與被害人魏民笙間素無仇恨，僅因白翔文、
    張德財、蔡馥繁一時之教唆，即與丙○○、戊○○共同下手
    傷害魏民笙，且撿拾木棍毆打被害人魏民笙，致被害人魏民
    笙顱內出血死亡，造成無可挽回之悲劇，惡性匪淺，惟念其
    年輕氣盛，思慮未週而誤罹刑章，犯後大致坦承犯行，深感
    悔悟，且與被害人魏民笙家屬迅速達成和解，賠償其損失等
    一切情狀，量處被告甲○○有期徒刑七年六月；被告丙○○
    與被害人魏民笙素不相識，僅因見到甲○○朋友與魏民笙打
    架，即加入圍毆被害人魏民笙，下手不輕，致被害人魏民笙
    顱內出血死亡，造成家庭破碎，且其犯後猶矢口否認犯行，
    不知悔悟，惟念其年輕氣盛，思慮未週而誤罹刑章等一切情
    狀，量處被告丙○○有期徒刑七年六月，以示懲儆。扣案之
    白色木質角棍一支，雖係本件供被告甲○○毆打被害人魏民
    笙所用之物，但係被告甲○○於案發現場臨時撿拾而來，其
    並無占有取得所有權之意思，業經被告甲○○供述在卷，故
    非屬被告甲○○、丙○○或其他共犯所有之物，爰不予宣告
    沒收。
據上論斷，應依刑事訴訟法第三百六十九條第一項前段、第三百
六十四條、第二百九十九條第一項前段，刑法第二條第一項前段
、（修正前）第二十八條、第二百七十七條第二項前段，判決如
主文。
本案經檢察官乙○○到庭執行職務。
中    華    民    國    95    年    8     月    3     日
               刑事第四庭  審判長法  官  洪  耀  宗
                                 法  官  劉  登  俊
                                 法  官  江  德  千
上列正本證明與原本無異。
如不服本判決應於收受送達後十日內向本院提出上訴書狀，其未
敘述上訴之理由者並得於提起上訴後十日內向本院補提理由書（
均須按他造當事人之人數附繕本）。
                                 書記官  吳  麗  琴
中    華    民    國    95    年    8     月    4     日
【附錄論罪科刑法條】
刑法第277條：
傷害人之身體或健康者，處三年以下有期徒刑、拘役或一千元以
下罰金。
犯前項之罪因而致人於死者，處無期徒或七年以上有期徒刑，致
重傷者，處三年以上十年以下有期徒刑。
【附表】：
┌───────────────────────────┐
│臺灣臺中地方法院檢察署解剖紀錄：                      │
├───────────────────────────┤
│一、屍體外表檢查：如驗斷書。                          │
│    驗斷書之記載：「二、局部勘驗：頭面頸部˙˙˙三、唇│
│    部右側上下唇內緣瘀血。四、右側面頰部（口唇緣）瘀血│
│    暗紅色。五、後頸部瘀血腫脹呈暗紫紅色（與屍斑融合難│
│    以分辨）。˙˙˙背腰臀部：局部表皮暗紅色瘀血傷與暗│
│    紫紅色屍斑融合難以分辨。四肢部：右大腿前部暗紅色瘀│
│    血。」                                            │
├───────────────────────────┤
│二、屍體解剖內部檢查：                                │
│    頭面頸部（頭蓋腔等）：頭皮以後頭下部及頸部明顯之皮│
│    下出血且可見肌肉出血，面積大片多處約在15×12公分～│
│    12×10公分，雖未造成骨折或表皮之裂傷，但因有頭髮覆│
│    蓋保護皮膚，所以不見裂傷，但由廣泛之出血且多處，一│
│    般拳頭是很不容易形成，尤其造成顱內出血及腦底出血、│
│    間腦及中腦、及橋腦部位皆可見出血，兩側腦室內亦可見│
│    大量出血，明顯造成頂葉及枕葉之腦迴扁平化、水腫，這│
│    些的變化與外表之傷害完全吻合，且此力量推定必然需借│
│    助器物才能達成此重大力量，因未造成明顯表皮裂傷故應│
│    為木器類物之鈍器物。˙˙˙。                      │
│    胸腹部：˙˙˙左胸 2、3、4肋骨上可見皮下出血及肌肉│
│    出血8×12公分，右胸下方9、10、11肋骨亦可見皮下及肌│
│    肉出血9×11公分，但未見明顯之骨折。˙˙˙ 腹部之左│
│    側靠近脾臟之部位3處皮下合併肌肉出血 5×6公分、7×7│
│    公分、 9×10公分，雖未造成脾臟破裂，但有腹水之形成│
│    及黃色混血液之淡紅色液體，知之有外傷才會造成內部之│
│    出血及炎症反應。                                  │
│    四肢部：右下肢上腿股內側可見10×12公分之皮下出血及│
│    肌肉出血，且可見雙重條痕明顯之棍棒類鈍器物外傷所造│
│    成。左右肩部亦可見5×3公分之小皮下出血，應為一般拳│
│    頭傷所造成˙˙˙。                                │
└───────────────────────────┘
                                                      Ｆ


司法院資訊處製作；財團法人民間司法改革基金會備份。
